【裁判字號】    94,訴,419
【裁判日期】    950120
【裁判案由】    損害賠償
【裁判全文】
臺灣新竹地方法院民事判決               94年度訴字第419號
原      告  甲○○
            庚○○
被      告  己○○
兼訴訟代理
人          戊○○
上列當事人間請求損害賠償事件，本院於民國95年1月9日辯論終
結，判決如下：
    主  文
被告應連帶給付原告甲○○新臺幣貳拾陸萬肆仟零伍拾元，及自
民國九十四年七月七日起至清償日止，按年息百分之五計算之利
息。
被告應連帶給付原告庚○○新臺幣貳拾陸萬肆仟零伍拾元，及自
民國九十四年七月七日起至清償日止，按年息百分之五計算之利
息。
原告其餘之訴駁回。
訴訟費用由被告連帶負擔。
    事實及理由
壹、原告甲○○、庚○○均未於最後言詞辯論期日到場，惟據其
    前所提出之書狀略稱：
一、被告戊○○、己○○為夫妻，於民國83年9 月10日，在二人
    經營之新竹縣竹北市○○○路99號北大電料行( 名義負責人
    為己○○ )內，共同出面召集民間互助會，以「北大電料行
    」名義為會首，被告戊○○個人則參加1 會而為會員，並與
    被告己○○共同主持開標與收取會款事宜，另邀約原告甲○○、庚○○夫妻及陳藤吉等人為會員(詳如附表所示)，連會
    首共27會，每會新臺幣(下同)2萬元，定於每月10日19 時許
    在北大電料行開標，會期自83年9月10日起至85年11月10 日
    止，標息部分底標為2,000元，採內標方式標會(即死會會員
    每月繳納2萬元，活會會員則每會繳納2萬元減掉當期得標金
    額後所得之金額)，第1會於83年9月10日由各會員繳清2萬元
    會款予會首後，其後每月10日固定在上址開標。詎被告戊○○、己○○於收齊第1 會會款，並由被告戊○○於不詳時間
    以3,800 元之標息標得會款後，因事業經營不善，亟需資金
    周轉，明知活會會員陳藤吉及彭煥鼎並未投標或同意借標，
    二人竟共同利用擔任主持開標之便及各會員不克前來參加開
    標且彼此間不熟識之機會，分別於83年10月10日至84年11月
    10日間某2 次投標日期，在北大電料行內，由被告己○○先
    後於空白標單上偽簽陳藤吉及彭煥鼎之姓名各1 個，並記載
    代表陳藤吉、彭煥鼎競標之3號、5號( 即互助會名單上之編
    號 )及標息各4,500元、3,700元，而先後二次偽造陳藤吉、
    彭煥鼎名義之標單各1 張，依民間互助會習慣，足以表示陳
    藤吉、彭煥鼎以各標息標取會款用意，並於偽造完成後連續
    持該2 紙準私文書冒陳藤吉、彭煥鼎之名參與競標而加以行
    使，足生損害於陳藤吉、彭煥鼎及其他活會會員；待得標後
    ，被告戊○○及己○○均出示偽造之標單向其他活會會員訛
    稱係陳藤吉及彭煥鼎得標，向被冒標之陳藤吉及彭煥鼎則詐
    稱係他人得標，致使陳藤吉及彭煥鼎暨其他活會會員均陷於
    錯誤，而分別如數交付會款予二人，嗣第16會於84年12月10
    日由鄒雪琴得標，戊○○、己○○收取會款後，未交付鄒雪
    琴即擅自挪為他用，並為避債而突於85 年1月初某日搬離北
    大電料行，互助會亦因而終止，致原告甲○○、庚○○二名
    活會會員各受有損害32,000元，為此依民法第184條、第185
    條規定，請求被告負連帶賠償責任。
二、原告為此聲明：
  (一)被告應連帶給原告甲○○、庚○○各32萬元，及自起訴狀
      繕本送達翌日起至清償日止，按年息百分之5 計算之利息
      。
  (二)訴訟費用由被告連帶負擔。
貳、被告則以：
一、本件因被告己○○經營之北大電料行當時經濟情況不佳，所
    使用之支票遇到週轉困難，始會侵占2 個會員的會款，惟被
    告並無逃避債務的想法，實係因黑道逼債，才會連夜逃離當
    初的居住地，離開之前一天，被告仍有交待代書事務所的人
    員對本案如何償還債務繼續處理，而被告離開之後倉庫內的
    貨品都被搬離，讓被告無法繼續處理本件債務事宜。被告認
    被告個人並未積欠原告會款，應係死會會員積欠原告債務。
    且被告戊○○並無參與上開互助會之召集及相關事務，對於
    被告己○○有偽造陳藤吉、彭煥鼎名義冒標會款之事，亦不
    知情。
二、被告為此聲明：
  (一)原告之訴駁回。
  (二)訴訟費用由原告負擔。
、程序方面：
    本件原告經合法通知，未於言詞辯論期日到場，核無民事訴
    訟法第386 條各款所列情形，爰依被告聲請，由其一造辯論
    而為判決。
肆、兩造不爭執之事項：
一、被告己○○於83年9 月10日，在新竹縣竹北市○○○路99號
    北大電料行內，召集民間互助會，以「北大電料行」名義為
    會首，被告戊○○個人則參加1 會而為會員，另邀約原告甲○○、庚○○夫妻及陳藤吉等人為會員(詳如附表所示)，連
    會首共27會，每會新臺幣(下同)2萬元，定於每月10日19 時
    許在北大電料行開標，會期自83年9月10日起至85年11月 10
    日止，標息部分底標為2,000元，採內標方式標會(即死會會
    員每月繳納2萬元，活會會員則每會繳納2萬元減掉當期得標
    金額後所得之金額)，第1會於83年9月10日由各會員繳清2萬
    元會款予會首後，其後每月10日固定在上址開標等情，業據
    原告提出互助會名單一紙附卷可稽，且為兩造所不爭執。
二、又被告己○○分別於83年10月10日至84年11月10日間某2 次
    投標日期，在北大電料行內，先後於空白標單上偽簽上開互
    助會員陳藤吉及彭煥鼎之姓名各1 個，並記載代表陳藤吉、
    彭煥鼎競標之3號、5號( 即互助會名單上之編號 )及標息各
    4,500元、3,700元，而先後二次偽造陳藤吉、彭煥鼎名義之
    標單各1 張，依民間互助會習慣，足以表示陳藤吉、彭煥鼎
    以各標息標取會款用意，並於偽造完成後連續持該2 紙準私
    文書冒陳藤吉、彭煥鼎之名參與競標而加以行使，待得標後
    ，被告己○○均出示偽造之標單向其他活會會員訛稱係陳藤
    吉及彭煥鼎得標，向被冒標之陳藤吉及彭煥鼎則詐稱係他人
    得標，致使陳藤吉及彭煥鼎暨其他活會會員均陷於錯誤，而
    分別如數交付會款予二人，嗣第16會於84年12月10日由鄒雪
    琴得標後，被告己○○收取會款後，未交付鄒雪琴即擅自挪
    為他用，並為避債而突於85 年1月初某日搬離北大電料行，
    互助會亦因而終止，被告己○○上開連續行使偽造私文書，
    足以生損害於他人犯行，業經本院94年度訴字第118 號刑事
    案件判處有期徒刑一年二月，嗣經台灣高等法院94年度上訴
    字第2660號刑事案件駁回被告己○○上訴在案，亦有本院94
    年度訴字第118 號刑事判決、台灣高等法院94年度上訴字第
    2660號刑事判決各一件附卷為憑。
伍、法院之判斷：
一、本件兩造爭執之處，經本院整理爭點後係在於被告戊○○有
    無與被告己○○共同冒用陳藤吉、彭煥鼎名義標取會款，侵
    害原告之權利？被告須否就死會會款部分負清償責任？
二、被告戊○○有無與被告己○○共同冒用陳藤吉、彭煥鼎名義
    標取會款，侵害原告之權利？
    查原告主張被告戊○○有與被告己○○共同冒用陳藤吉、彭
    煥鼎名義標取會款，侵害原告之權利等情，雖為被告戊○○
    所否認，並以上開情詞置辯，惟查：
    (一)被告己○○於空白標單上偽簽陳藤吉及彭煥鼎之姓名、
        互助會編號及標息各4,500元、3,700元，而2 次冒名以
        偽造之標單參與競標之事實，業據證人陳藤吉、彭煥鼎
        於上開刑事案件偵查中證述明確( 詳偵查卷第95至96、
        127、130頁 )。被告戊○○雖辯稱已事先取得陳藤吉、
        彭煥鼎同意借標云云，然為陳藤吉及彭煥鼎堅決否認，
        且陳藤吉之妻陳黃杏燕及彭煥鼎之妻許素蘭均於偵查中
        到庭結證稱並無事前允諾被告等借名標會之情形( 詳偵
        查卷第127頁)。以陳藤吉、陳黃杏燕為被告戊○○之姐
        夫及親姐，彭煥鼎、許素蘭則為被告戊○○之堂兄、堂
        嫂，誼屬至親，實無刻意誣指被告之可能，彼等所為前
        述證詞堪可採信。
    (二)又被告戊○○雖另辯稱對於己○○以陳藤吉及彭煥鼎名
        義標會一事係事後才知情云云。然原告庚○○及證人壬○○、辛○○均證稱彼等加入上開互助會是被告2 人共
        同或戊○○單獨邀約等語(詳偵查卷第111、113、114頁
         )，被告戊○○亦坦言：其一開始起會並無意詐欺；互
        助會投標時有時由其主持，有時則由己○○主持，會錢
        大部分是會員自行送來，其與己○○何人在店內就由何
        人收受等語(詳偵查卷第116頁)。復佐以被告2人於85年
        1 月初搬離北大電料行後，被告戊○○曾委託新宗代書
        事務所代為處理債務償還事宜，為被告2人 所供明。依
        卷附新宗代書事務所85年1月8日發送予互助會員之通知
        書，其受文者部分載明：「戊○○之互助會員」、主旨
        欄則記載：「茲有戊○○先生來所委稱：『．．．，就
        本人為會首之互助會，請貴事務所通知各會員，並擬定
        處理方式』．．．。」等語，顯見被告戊○○對於互助
        會之召集、運作及投標、收款事宜，均有參與、主持，
        與其嗣後否認參與互助會之召集、相關事務之辯詞不符
        。再者，被告己○○於刑事案件訊問時亦陳稱：冒標所
        收得會款拿去作為北大電料行出票使用等語，質之被告
        戊○○雖就電器行經營之資金運用細節避重就輕，但亦
        不諱言：北大電料行對外簽發支票是用其名義，票款支
        付情形亦偶爾會與己○○討論，資金不足時會向他人調
        現；83、84年間渠等經濟就發生問題等語。衡酌當時被
        告2 人經濟情況不佳與資金緊縮之程度，被告戊○○對
        於被告己○○何以得收取並使用陳藤吉及彭煥鼎會款，
        作為清償其對外簽發之支票之資金來源，實難諉為不知
        。況被告戊○○於上開刑事案件偵查中亦明確陳稱：陳
        藤吉及彭煥鼎得標之確切日期已不記得，但有使用標單
        ，是己○○填寫的，其也知情等語(詳偵查卷第128頁 )
        ，參以被告戊○○上開連續行使偽造私文書，足以生損
        害於他人犯行，亦經本院94年度訴字第118 號刑事案件
        判處有期徒刑一年二月，嗣經台灣高等法院94年度上訴
        字第2660號刑事案件駁回被告戊○○上訴，惟宣告緩刑
        三年確定在案，亦有本院94年度訴字第118 號刑事判決
        、台灣高等法院94年度上訴字第2660號刑事判決各一件
        附卷為憑，顯見被告戊○○有與被告己○○共同冒用陳
        藤吉、彭煥鼎名義標取會款行徑，堪予認定。
    (三)從而，原告主張被告戊○○有與被告己○○共同冒用陳
        藤吉、彭煥鼎名義標取會款，侵害其等權利情事，堪予
        採信。
三、被告須否就死會會款部分負清償責任？
    原告主張被告戊○○與被告己○○共同冒用陳藤吉、彭煥鼎
    名義標取會款挪為他用後，竟為避債而突於85 年1月初某日
    搬離北大電料行，互助會亦因而終止，致原告甲○○、庚○○二名活會會員各受有損害32,000元，被告應負連帶賠償責
    任等情，則為被告所否認，辯稱：被告個人並未積欠原告會
    款，應係死會會員積欠原告債務等語，經查：
    (一)按因故意或過失，不法侵害他人之權利者，負損害賠償
        責任。故意以背於善良風俗之方法，加損害於他人者亦
        同，此為民法第184條第1項所明定。次按，數人共同不
        法侵害他人之權利者，連帶負損害賠償責任﹔不能知其
        中孰為加害人者，亦同，亦為民法第185條第1項所定有
        明文。查被告戊○○與被告己○○共同冒用陳藤吉、彭
        煥鼎名義標取會款，使原告等活會會員陷於錯誤，誤認
        係陳藤吉、彭煥鼎得標而交付會款予被告，自屬以不法
        之行為，侵害原告之權利，是原告依上開規定，請求被
        告負連帶賠償責任，即賠償其等已繳付16會之活會會款
        264,050元【計算式為：(2萬x16)-(3,800+4,500+3,600
        +3,700+4,100+4,000+3,800+3,200+3,500+3,200+3,650
        +3,600+4,100+4,000+3,200，註：此為15期得標標息)=
        264,050】，自屬有據。
    (二)遑論，民法債編施行法第1 條規定：「民法債編施行前
        發生之債，除本施行法有特別規定外，不適用民法債編
        之規定；其在修正施行前發生者，除本施行法有特別規
        定外，亦不適用修正施行後之規定」。查原告主張其係
        於83年9月10日加入被告2人召集之互助會，揆諸上開規
        定，本件自應適用修正前合會之規定，合先敘明。又台
        灣合會性質乃會首與會員間締結之契約，會員相互間除
        有特約外，不發生債權債務關係( 最高法院49年度台上
        字第1635號判例意旨參照 )，是原告參加被告召集之上
        開互助會，依當時民間習慣，應係原告與被告間方有締
        結契約之關係，而被告則分別與其他會員締結契約關係
        ，即於原告得標時，係被告負有義務向全體會員收齊死
        會會款及活會會款後，交款予原告，而非原告得依其與
        其他會員間所訂之契約關係，逕向其他會員收取會款，
        是被告辯稱其等並未積欠原告所繳付之全部會款，應係
        死會會員積欠原告債務等語，亦無足採。
四、從而，原告甲○○、庚○○請求被告應連帶給付其等各264,
    050 元，及自起訴狀繕本送達翌日即94年7月7日起至清償日
    止，按年息百分之5 計算之利息，核屬有據，應予准許，逾
    此部分之請求，則屬無據，難予准許，應予駁回。
五、結論：本件原告之訴為一部有理由、一部無理由，依民事訴
    訟法第385條第1項前段、第79條、第85條第2項，判決如主
    文。
中    華    民    國    95    年    1     月    20    日
                  民事第二庭    法  官  王佳惠
以上正本係照原本作成。
如對本判決上訴，須於判決送達後20日內向本院提出上訴狀。
中    華    民    國    95    年    1     月    20    日
                                書記官  林淑瑜
附表：
┌─┬────┬───────┬────────────┐
│編│姓  名  │得標金額      │備註                    │
│號│        │              │                        │
├─┼────┼───────┼────────────┤
│1 │北大電料│              │會首。                  │
│  │行      │              │                        │
├─┼────┼───────┼────────────┤
│2 │戊○○  │3800元        │                        │
├─┼────┼───────┼────────────┤
│3 │陳藤吉  │4500元        │被告二人冒標。          │
├─┼────┼───────┼────────────┤
│4 │李盈儒  │3600元        │                        │
├─┼────┼───────┼────────────┤
│5 │彭煥鼎  │3700元        │被告二人冒標。          │
├─┼────┼───────┼────────────┤
│6 │呂理竹  │4100元        │                        │
├─┼────┼───────┼────────────┤
│7 │邱林鋒  │4000元        │                        │
├─┼────┼───────┼────────────┤
│8 │裕台胡太│3800元        │真實姓名、年籍不詳。    │
│  │太      │              │                        │
├─┼────┼───────┼────────────┤
│9 │同上一人│3200元        │同上。                  │
├─┼────┼───────┼────────────┤
│10│李紹淮  │活會          │由劉玉金以李紹淮名義參加│
│  │        │              │。                      │
├─┼────┼───────┼────────────┤
│11│張玉靜  │活會          │                        │
├─┼────┼───────┼────────────┤
│12│莊秀珍  │3500元        │                        │
├─┼────┼───────┼────────────┤
│13│鄒雪琴  │3200元        │於84年12月10日得標，但被│
│  │        │              │告二人收取會款後即搬離避│
│  │        │              │債而未將會款交付鄒雪琴。│
├─┼────┼───────┼────────────┤
│14│吳碧嬌  │活會          │                        │
├─┼────┼───────┼────────────┤
│15│黃源欽  │3650元        │以本人及妻陳麗英名義參加│
│  │        │              │2會。                   │
├─┼────┼───────┼────────────┤
│16│呂文城  │3600元        │                        │
├─┼────┼───────┼────────────┤
│17│曾德源  │4100元        │                        │
├─┼────┼───────┼────────────┤
│18│陳麗英  │活會          │                        │
├─┼────┼───────┼────────────┤
│19│成美電器│4000元        │由鍾金吉以成美電器行名義│
│  │        │              │參加1會。               │
├─┼────┼───────┼────────────┤
│20│乙○○  │3200元        │乙○○與其妻丁○○共同以│
│  │        │              │乙○○及子丙○○名義參加│
│  │        │              │2會。                   │
├─┼────┼───────┼────────────┤
│21│丙○○  │活會          │同上。                  │
├─┼────┼───────┼────────────┤
│22│甲○○  │活會          │                        │
├─┼────┼───────┼────────────┤
│23│庚○○  │活會          │以本人及夫甲○○名義參加│
│  │        │              │2會。                   │
├─┼────┼───────┼────────────┤
│24│壬○○  │活會          │                        │
├─┼────┼───────┼────────────┤
│25│辛○○  │活會          │參加2會。               │
├─┼────┼───────┼────────────┤
│26│林阿珠  │活會          │                        │
├─┼────┼───────┼────────────┤
│27│辛○○  │活會          │                        │
└─┴────┴───────┴────────────┘


司法院資訊處製作；財團法人民間司法改革基金會備份。
